臺灣澎湖地方法院刑事判決　　　　　　　　96年度易字第25號
公　訴　人　台灣澎湖地方法院檢察署檢察官
被　　　告　丙○○
選任辯護人　張蓉成　律師
上列被告因侵占案件，經檢察官提起公訴（95年度偵字第393號）
，本院判決如下：
    主  文
丙○○意圖為自己不法之所有，而侵占自己持有他人之物，處有
期徒刑壹年貳月。
    事  實
一、丙○○係楊清（於民國93年2月12日死亡）之養女，楊清身
    故後，遺留遺產計有：現金新臺幣（下同）42萬9839元、美
    金1955元，及同袍儲蓄會2筆定期存款合計116萬元，金戒指
    1只（3.63錢）、金鍊子1條（6.97錢），及坐落澎湖縣馬公
    市○○里○○鄰○○路12巷10號之房屋1棟（下稱系爭房屋）
    。詎丙○○明知楊清於大陸尚有親生女乙○○，仍於93年3
    月15日向暫代管理楊清遺產之澎湖縣榮民服務處（下稱榮服
    處）提出遺產繼承之申請，並於同年3月19日書寫切結書1紙
    交予榮服處，表明領取全部遺產後願意與乙○○共同辦理繼
    承事宜後，領得楊清遺產現金42萬9839元、美金1955元，金
    戒指1只（3.63錢）、金鍊子1條（6.97錢），及同袍儲蓄會
    2 筆定期存款116萬元之定存單後，再於同年月25日向國防
    部主計局同袍儲蓄會依存款繼承之規定，辦理中途解約提領
    該116萬元定存款項，並於同日向澎湖地政事務所辦理繼承
    登記系爭房屋。惟丙○○於領得、繼承上開楊清之遺產後，
    竟意圖為自己不法之所有，將該遺產全數侵占入己，並自93
    年5、6月間開始整修房屋，而將繼承所得現金42萬9839元、
    定存116萬元花用完畢，且將系爭房屋於同年5月17日設定最
    高限額抵押權120萬予澎湖第二信用合作社（下稱澎湖二信
    ）、實際貸款90萬元，於95年間復將系爭房屋設定150萬元
    抵押權予友人呂自安。嗣經乙○○一再向丙○○請求依法均
    分遺產，丙○○均拒不處理，始知上情。
二、案經乙○○訴請臺灣澎湖地方法院檢察署檢察官偵查起訴。
    理  由
壹、程序部分：
    按被告以外之人於偵查中向檢察官所為陳述，除顯有不可信
    之情況者外，得為證據，刑事訴訟法第159條之1第2項定有
    明文。查證人魯惠良、葉兆豐於檢察官偵查中具結後證述，
    並無證據顯示檢察官在偵查時有不法取供之情形，亦查無證
    據顯示上開證述有顯不可信之情況，依上開說明，其等於偵
    查中之證言具有證據能力，此點合先敘明。
貳、實體部分：
一、訊據被告丙○○對前揭犯罪事實欄所載有關繼承並領取楊清
    所有遺產、書立切結書、將繼承所得現金因修繕房屋花用殆
    盡，並以系爭房屋設定抵押貸款等情均坦承不諱，核與告訴
    人乙○○指述情節相符，並有被告93年3月15日向榮民服務
    處申請繼承楊清遺產之聲請書影本、93年3月16日榮民服務
    處決議給付被告遺產之簽呈影本、被告93年3月19日所立切
    結書影本、房屋修繕估價單影本數紙、94年7月22日告訴人
    乙○○向榮民服務處請領遺產之聲請書影本、國防部主計局
    同袍儲蓄會函、建物登記公務用謄本、臺灣澎湖地方法院民
    事庭函等證物附卷可稽。雖被告矢口否認有何侵占犯行，辯
    稱：被告於楊清過世後，確有通知乙○○出面處理繼承事宜
    ，但乙○○始終未予回應，始在急需用錢整理系爭房屋情況
    下將系爭房屋抵押貸款，且被告繼承所得現金亦全數用以整
    修系爭房屋，之後被告亦有積極與告訴代理人甲○○聯絡，
    但因甲○○要求將全部遺產均由其處理，致未達成和解，被
    告並無侵占之犯意云云。惟查：
（一）直系血親卑親屬為遺產繼承人時，其應繼分相同，此觀民
      法第1144條第1項第1款規定自明；又繼承人有數人時，在
      分割遺產前，各繼承人對於遺產全部為公同共有，在遺產
      分割前，有關遺產之處分及其他權利行使，應得全體繼承
      之同意，民法第1151條、第828條第2項亦規定甚詳。本件
      被告於繼承被繼承人楊清之遺產時，已知楊清在大陸尚有
      親生女兒乙○○，且書立切結書表示願與乙○○共同辦理
      繼承事宜，足見被告於繼承當時已知悉其所繼承之遺產中
      ，有一半是屬於乙○○之應繼分，且在分割遺產前，依法
      有關此遺產之處分及其他權利之行使均應得另一名繼承人
      即告訴人乙○○之之同意。
（二）被告自承其於93年5月間即將系爭房屋向澎湖二信設定最
      高限額抵押權120萬（實際貸得90萬元），並將繼承所得
      之現金、銀行定存款以及貸得之款項全數花用殆盡，雖其
      辯稱此舉係因告訴人乙○○始終未予回應辦理繼承事宜，
      在急需用錢整理系爭房屋情況下不得已而為之，然被告既
      明知告訴人乙○○享有1/2之遺產應繼分，縱使有不得已
      而需處理遺產之情況，亦應預留一半之遺產以便將來分配
      予告訴人之用，竟擅自將全數遺產花用殆盡，待告訴人提
      出本件告訴後始表示無力償還，其有易持有為所有之侵占
      犯意實甚為明顯。
（三）至於被告曾於93年3月間寫信予告訴人乙○○通知有關繼
      承事宜，並由證人魯惠良律師於93年8月間傳達希望告訴
      人盡速來台辦理繼承事宜之意一節，固有各該信件、函文
      影本在卷可佐，並經證人魯惠良、葉兆豐於偵查中證述明
      確，惟被告既早於93年5月間即將系爭房屋抵押貸款，並
      將繼承所得現金以及上述房屋貸款陸續花用殆盡，其實際
      之行為顯然並無欲將遺產分配予告訴人之意思，自不能因
      其曾在書信中所作與實際行為不符之表達，而對其為有利
      之認定。
（四）綜上所述，被告明知其養父楊清所留遺產應與大陸繼承人
      即告訴人乙○○共同繼承，竟未將之分配予告訴人，其有
      意圖為自己不法所有之侵占犯意已甚為明顯，本件事證明
      確，被告犯行，堪以認定。
二、按被告行為後，經總統於95年6月14日公布之增訂刑法施行
    法第1條之1規定：「中華民國94年1月7日刑法修正施行後，
    刑法分則編所定罰金之貨幣單位為新台幣。94年1月7日刑法
    修法時，刑法分則編未修正之條文定有罰金者，自94年1月7
    日刑法修正施行後，就其所定數額提高為三十倍。但72年6
    月26日至94年1月7日新增或修正之條文，就其所定數額提高
    為三倍。」並自95年7月1日施行。又修正前刑法第33條第5
    款規定「罰金：1元以上。」，依80年5月6日修正前罰金罰
    鍰提高標準條例第3條之規定，由司法院、行政院會銜於72
    年7月27日發布，自72年8月1日施行，提高刑法所定罰金數
    額10倍，並依現行法規所定貨幣單位折算新臺幣條例第2條
    之規定：「現行法規所定金額之貨幣單位為圓、銀元或元者
    ，以新臺幣元之3倍折算之。」，經折算為新臺幣後，則罰
    金刑之最輕刑度為新臺幣30元以上；修正後刑法第33條第5
    款規定「罰金：新臺幣1千元以上，以百元計算之。」，經
    比較新舊法結果，以舊法較有利於行為人。另修正後刑法第
    335條第1項之普通侵占罪，其法定刑中罰金之部分，修正為
    「新臺幣3萬元以下罰金」，與修正前依罰金罰鍰提高標準
    條例第1條前段及現行法規所定貨幣單位折算新臺幣條例第2
    條之規定，提高10倍並折算為新臺幣後，亦為「新臺幣3萬
    元以下罰金」，其罰金法定刑之上限二者固無差異，然其最
    低刑度業已變更，已如前述，故經比較新舊法結果，應適用
    行為時法即舊法較有利於被告（最高法院95年度臺上字第
    6958號判決意旨參照）。核被告丙○○所為，係犯刑法第
    335條第1項之普通侵占罪。爰審酌被告明知尚有他名繼承人
    ，竟為貪圖利益，枉顧法律而侵占遺產，造成告訴人重大損
    失，犯後又未坦承犯行、態度不佳，並考量其所侵占之金額
    等一切情狀，依法量處如主文所示之刑。
據上論結，應依刑事訴訟法第299條第1項前段，刑法第2條第1項
前段、第335條第1項，修正前刑法第33條第5款，刑法施行法第1
條之1，判決如主文。
本案經檢察官簡志祥到庭執行職務
中　　華　　民　　國　　96　　年　　7 　　月　　9　　日
　　　　　　　　　刑事庭  審判長法  官  管安露
                                法  官  陳順輝
                                法  官  李宛玲
以上正本證明與原本無異。
如不服本判決，應於判決送達後10日內，向本院提出上訴狀。
中　　華　　民　　國　　96　　年　　7　　月　　9　　日
　　　　　　　　　　　　        書記官　林德盛
附錄法條：
刑法第335條：
意圖為自己或第三人不法之所有，而侵占自己持有他人之物者，
處 5 年以下有期徒刑、拘役或科或併科 1 千元以下罰金。
前項之未遂犯罰之。
